臺灣高等法院臺南分院民事判決
109年度上字第358號
上  訴  人  萬隆電線電纜股份有限公司

法定代理人  黃錫倍  
訴訟代理人  陳昭龍律師
被  上訴人  高大銘  
            高世洋  
            陳清輝(即陳林淑鐘之承受訴訟人)

            陳清茂(即陳林淑鐘之承受訴訟人)


上四人共同
訴訟代理人  汪玉蓮律師
上列當事人間請求確認董事會決議無效等事件，上訴人對於中華
民國109年9月24日臺灣雲林地方法院108年度訴字第74號第一審
判決提起上訴，被上訴人並追加備位聲明，本院於111年8月3日
言詞辯論終結，判決如下：
    主  文
上訴駁回。
第二審訴訟費用由上訴人負擔。
    事實及理由
壹、程序部分
    按在第二審為訴之變更或追加，非經他造同意，不得為之，
    但請求之基礎事實同一者，不在此限。民事訴訟法第446條
    第1項、第255條第1項第2款定有明文。被上訴人於原審主張
    上訴人於民國108年1月4日召開之臨時股東會議程尚未進行
    原定之臨時動議，董事長董○○即宣布散會，旋即宣布召開董
    事會（下稱系爭董事會），經在場之股東黃○○律師、及高大
    銘、高世洋、陳林淑鐘等人（後3人下稱被上訴人）在場抗
    議未果，被上訴人未參與董事會，上訴人之7名董事僅有董○
    ○、高○○、吳○○、鐘○○等4名出席系爭董事會，未達公司章程
    所定之3分之2，董事會通過之議案及臨時動議應屬無效等情
    ，請求：確認系爭董事會案由一「購買或交換工廠相關土地
    案」及臨時動議案由一「現金增資發行普通股案」之決議無
    效。嗣於本院本於同一基礎事實，追加備位之訴，請求：確
    認系爭董事會案由一「購買或交換工廠相關土地案」及臨時
    動議案由一「現金增資發行普通股案」之決議不成立（見本
    院卷三第184頁），經核被上訴人追加備位聲明，核與前開
    規定，並無不合，應予准許。
貳、實體部分　　
一、被上訴人主張略以：上訴人原任董監事之任期於107年11月2
    0日屆滿，董事會決議於同年月12日召集股東臨時會改選，
    後延至同年12月7日召集。該次股東臨時會（下稱第1次股東
    臨時會）做成「現任董監事繼續行使董監事職務，於108年
    授權董事會再擇期召開股東會改選董監事，至於再召開股東
    會時間由董事會決議再處理」之假決議（下稱系爭假決議）
    。上訴人嗣於108年1月4日召開108年度第1次股東臨時會（
    下稱第2次股東臨時會），會議內容為：㈠追認假決議案；㈡
    臨時動議。第2次股東臨時會主席董事長董○○於尚未進行原
    定臨時動議議程，且未提出散會的動議並經可決，即逕行宣
    布散會，並接著宣布在原地召開董事會（下稱系爭董事會）
    ，當時在場參加股東臨時會之董事高大銘、高世洋、陳林淑
    鐘等3人（下稱高大銘等3人）及股東黃○○等人當場抗議未果
    ，訴外人董○○、高○○、吳○○、鐘○○等4名董事，違反公司章
    程所定董事會應有3分之2以上董事出席，且未實質討論相關
    議案，即強行決議通過案由一「購買或交換工廠相關土地案
    」（下稱系爭土地案）及臨時動議案由一「現金增資發行普
    通股案」（下稱系爭增資案，合稱系爭決議），所為系爭決
    議應屬無效。為此，先位聲明請求：確認上訴人於108年1月
    4日董事會之系爭決議無效（被上訴人逾上開聲明部分之請
    求，經原審判決駁回，未據被上訴人聲明不服，已告確定，
    不予贅述）。並於本院追加備位之訴，求為確認上訴人於10
    8年1月4日董事會之系爭決議不成立（不存在）。並答辯聲
    明：上訴駁回。
二、上訴人辯以：系爭董事會之召集程序、董事出席數、會議進
    行及決議結果均已完成，並無不法。系爭土地案決議之目的
    及內容係授權辦理，而非辦理方式，且洽購之土地含農地、
    建地及水利用地，依興辦工業人申請利用毗連非都市土地擴
    展計畫申請審查辦法之立法精神及目的，並未違反農業發展
    條例（下稱農發條例）第33條之規定。又系爭增資案所增加
    之資金，除用以購買土地外，尚應支應公司必要費用，自難
    驟認系爭增資案決議無效，原判決確認系爭決議無效，自有
    未洽，為此提起上訴，並聲明：（一）原判決不利於上訴人
    之部分廢棄。（二）上開廢棄部分，被上訴人在第一審之訴
    駁回。（三）追加之訴駁回。 
三、兩造不爭執事項（見本院卷三第186至188頁，為說明方便，
    字句略作修正）　　
（一）上訴人原任董事共計7名，即訴外人董○○、高○○、吳○○、
      鐘○○及高大銘、高世洋、陳林淑鐘（已死亡），任期為10
      4年11月21日至107年11月20日；監察人1名，即楊吉雄，
      任期為104年11月21日至107年11月20日，但屆期並未改選
      。
（二）上訴人於107年11月12日召開之董事會決議，將股東臨時
      會延期至107年12月7日召開。第一次股東臨時會因部分股
      東撤簽報到，致出席股權數未超過2分之1無法合法開會，
      有股東提案「現任董監事繼續行使董監事職務，於108年
      授權董事會再擇期召開股東會改選董監事，至於再召開股
      東會時間由董事會決議再處理」，經出席股東同意通過假
      決議。
（三）上訴人於107年12月17日寄發將於108年1月4日召集第二次
      股東臨時會之開會通知。
（四）上訴人於107年12月28日寄發將於108年1月4日召集系爭董
      事會之開會通知。
（五）上訴人與訴外人鐘張○○、鐘○○、鐘○○於108年11月14日簽
      訂土地買賣契約書，上訴人以新臺幣（下同）4,000萬元
      （包含建地1,000萬元、農地3,000萬元）買受○○鄉○○段00
      00、0000、0000、0000、0000、0000、0000-0、0000、00
      00地號等9筆土地，並於109年1月20日辦理所有權移轉登
      記，土地明細如附表所示。
四、本件經依民事訴訟法第463條準用同法第270條之1第1項第3
    款規定，整理並協議簡化爭點如下（見本院卷三第188頁，
    為說明方便，字句略作修正）：
（一）第二次股東臨時會尚未進行臨時動議，是否代表該次股東
      臨時會尚未結束？而接續進行系爭董事會，是否適法？
（二）若接續進行系爭董事會為適法，系爭董事會出席數應如何
      計算？得否以點名方式計算？是否有達董事會決議之出席
      人數？
（三）系爭董事會案由一之系爭土地案，其決議方法、程序及內
      容是否適法？
（四）系爭董事會臨時動議案由一之系爭增資案得否以臨時動議
      為之？其決議方法、程序及內容是否適法？  　　
五、本院之判斷　　
（一）第二次股東臨時會尚未進行臨時動議，是否代表該次股東
      臨時會尚未結束？而接續進行系爭董事會，是否適法？
    ⒈被上訴人主張上訴人於107年12月7日召開之第一次股東臨
      時會做成系爭假決議。上訴人嗣於108年1月4日召開第二
      次股東臨時會，會議內容為：㈠追認假決議案；㈡臨時動議
      等情，業據提出上訴人議程、議事錄為證（見原審卷一第
      21、29至30頁），且為兩造所不爭執，堪信為真實。
　　⒉按出席股東不足前條定額，而有代表已發行股份總數三分
      之一以上股東出席時，得以出席股東表決權過半數之同意
      ，為假決議，並將假決議通知各股東，於一個月內再行召
      集股東會。前項股東會，對於假決議，如仍有已發行股份
      總數三分之一以上股東出席，並經出席股東表決權過半數
      之同意，視同前條之決議，公司法第175條定有明文。足
      見上訴人針對假決議所召開之第2次股東臨時會，其目的
      單純就假決議內容討論及表決，如有通過則視同公司法第
      174條規定之普通決議，以兩次較低之門檻替代公司法第1
      74條規定之較高決議門檻。
　　⒊經濟部99年1月12日經商字第09902400130號函釋，認為依
      公司法第175條規定為假決議後，於1個月內再行召集第2
      次股東會時，其性質上係延續第1次股東會，僅得就假決
      議再為表決，不得修改假決議之內容而為決議。是上訴人
      召集之第2次股東臨時會僅得就假決議討論、表決。又經
      原法院函詢主管機關經濟部，關於依公司法第175條規定
      再行召集之股東會議程，得否另行排定「臨時動議」之議
      程？據該部函覆稱：本部99年1月12日經商字第099024001
      30號函略以再行召集第2次股東會，係以第1次股東會之股
      東為開會通知對象，且再行召集之股東會，僅得就假決議
      再為表決，不得修改假決議之內容而為決議，否則即失再
      行召集股東會加以確認第1次決議之本意，故再行召集之
      股東會，其議案自應沿用上次股東會之議案，是以，應無
      所詢另行排定臨時動議議程之問題，亦有該部108年8月22
      日經商字第10800066980號函在卷可稽（見原審卷一第511
      至514頁）。是上訴人召開之第2次股東臨時會雖在系爭假
      決議案之討論後，排定有「臨時動議」之議程，然參酌經
      濟部上開解釋，第2次股東臨時會僅得就假決議再為表決
      ，並無另行排定臨時動議議程之問題，則當時會議主席董
      ○○未進行臨時動議議程，逕行宣布第2次股東臨時會散會
      ，應無不合。
　　⒋次按董事會之召集，應於3日前通知各董事及監察人，但章
      程有較高之規定者，從其規定；董事會之召集，應載明事
      由，107年8月1日修正公司法第204條第1項、第5項分別定
      有明文，並經行政院發布自同年11月1日施行。系爭董事
      會之通知日期為107年12月28日、召開日期為108年1月4日
      ，為兩造所不爭（見不爭執事項㈣），自應適用上開修正
      公司法第204條之規定。被上訴人援引修正前公司法第204
      條第1項規定，謂董事會之召集，應載明事由，於7日前通
      知各董事及監察人云云，尚有誤會。又上開通知採發信主
      義（參見經濟部99年4月9日經商字第09902036620號函）
      ，上訴人已提出其於107年12月28日寄送系爭董事會通知
      書之國內各類掛號郵件執據為憑（見原審卷一第225頁）
      ，高大銘等3人自認有收到系爭董事會之開會通知（見原
      審卷一第215頁），是系爭董事會之召集程序自屬合法。
（二）若接續進行系爭董事會為適法，系爭董事會出席數應如何
      計算？得否以點名方式計算？是否有達董事會決議之出席
      人數？
　　⒈上訴人之董事長董○○於第2次股東臨時會宣布散會後，接續
      進行系爭董事會，其宣布開始進行系爭董事會，為其職務
      行為，應屬合法。被上訴人雖主張上訴人往年董事會開會
      時，董事均須簽到，且依聯緯聯合會計師事務所之「非公
      開發行公司董事會及股東會開會方式及注意事項」（見原
      審卷一第361至367頁），董事會召開時，應備簽到簿提供
      出席董事或列席人員簽到。高大銘等3人並未簽到，故未
      出席系爭董事會云云；惟被上訴人所提聯緯聯合會計師事
      務所上開書面資料，僅係該機構之建議資料，若有準備簽
      到簿供出席董事簽到，固可避免爭議，但尚難謂未準備簽
      到簿供出席董事簽到，即應認為董事未出席。且公司法及
      上訴人之公司章程，並無規定召開董事會必須準備簽到簿
      供董事簽到，亦無董事之出席必須以簽到為準，是高大銘
      等3人是否出席董事會自應依其意思表示具體認定之。
　　⒉查高大銘等3人固自認系爭董事會進行時有在會場（見原審
      卷一第266頁），惟辯稱當時是在參加第2次股東臨時會而
      非參與董事會等語；經查，第2次股東臨時會於進行假決
      議表決後，主席董○○未進行臨時動議程序即逕行宣布散會
      ，並接續宣布召開董事會，股東黃○○律師、董事高世洋、
      高大銘等人不斷抗議第2次股東臨時會尚未結束，請求董○
      ○先行處理權宜問題，因兩造爭執高大銘等3人是否出席董
      事會？事涉系爭決議是否有效，兩造協議系爭董事會之議
      事過程以上訴人提出附於本院卷二第171至184頁之譯文做
      為主要參考依據，並參考被上訴人有以紅筆註記部分等情
      ，有本院準備程序筆錄在卷可稽（見本院卷三第111頁）
      ，該證據契約自有拘束兩造之效力。參酌萬隆公司108年1
      月4日董事會錄音錄影譯文（詳如附件），董○○董事長於
      當日11時25分宣布開始系爭董事會後，股東黃○○律師、董
      事高世洋、董事高大銘等人不斷抗議系爭股東會臨時動議
      議程尚未結束，且參照上訴人提出之系爭股東會及董事會
      之錄影檔（見本院卷二第117至139頁），股東臨時會與董
      事會之在場人數大多為19人左右、坐位幾乎完全沒變，董
      事高世洋、高大銘及股東黃○○律師等人基於股東臨時會尚
      未結束，在場力爭、抗議，並非以參與董事會之意思而在
      場，更未參與任何議案之討論或決議。被上訴人主張其係
      在場爭執股東臨時會議程尚未結束，而非參與董事會，應
      可採信。是系爭董事會之出席董事人數，不應計入高大銘
      等3人，則系爭董事會實際出席董事人數應僅董○○、鐘○○
      、吳○○、高○○等4人。
　　⒋次按董事會之決議，除本法另有規定外，應有過半數董事
      之出席，出席董事過半數之同意行之，公司法第206條第1
      項固定有明文，惟上訴人公司章程第20條規定，董事會須
      有3分之2以上董事出席，其決議以出席董事過半數之同意
      行之（見原審卷一第17頁）。上訴人公司之章程規定董事
      會之出席人數高於公司法之規定，自應依章程所定。系爭
      董事會於開會時，董事7人中僅有4名出席，未達章程所定
      應有3分之2以上之出席，應堪認定。
（三）系爭董事會案由一之系爭土地案，其決議方法、程序及內
      容是否適法？
　　⒈按股份有限公司之董事會，係有決定公司業務執行權限之
      執行機關，其權限之行使應以會議之形式為之，公司法第
      203條至第207條分別規定董事會召集之相關程序及決議方
      法，其目的即在使公司全體董事能經由參與會議，互換意
      見，集思廣益，以正確議決公司業務執行之事項；為充分
      確認董事會權力之合法、合理運作，及其決定之內容最符
      合所有董事及股東之權益，應嚴格要求董事會之召集程序
      、決議內容均須符合法律之規定，如有違反，應認為當然
      無效（最高法院106年度台上字第57號民事判決、同院97
      年度台上字第925號民事判決參照），故公司法係以第203
      條至第207條所規定之召集程序及決議方法，確保董事會
      合法、合理運作以保障董事及股東權益，如有違反，無論
      是程序或實體事項，均應認為無效。
　　⒉系爭董事會僅有4名董事出席，未達章程所定之3分之2以上
      之出席人數，且系爭土地案，於主席董○○說明案由後，並
      未經過董事實質討論之程序，即由董○○逕行議案之表決，
      此與召開董事會之目的在使公司全體董事能經由參與會議
      ，互換意見，集思廣益，以正確議決公司業務執行之事項
      ，完全悖離。參照前開說明，該決議自屬無效。
　　⒊本件系爭土地案之決議既屬無效，則上訴人提出之石亦隆
      不動產估價師事務所估價報告，就上訴人承購系爭土地案
      9筆土地之鑑價金額為4,852萬元等情，自無再予審究之必
      要，附此敘明。
（四）系爭董事會臨時動議案由一之系爭增資案得否以臨時動議
      為之？其決議方法、程序及內容是否適法？ 
　　⒈關於開會通知召集事由未記載之事項，董事會是否得以臨
      時動議提出而為決議，公司法上並未如第172條第5項關於
      股東會之類似積極規定，固難認董事會不得議決臨時動議
　　　，惟依上訴人公司章程，董事會須有董事3分之2以上之出
       席，其決議以出席董事過半數之同意行之。系爭董事會
      只有4名董事出席，未達3分之2，其決議已有未合。　　
　　⒉又依附件所示，該臨時動議之案由經董事高○○提出說明內
      容為「董事會提議第一案，因為土地的關係，本公司自創
      廠以來，門口的問題，怕以後導致沒有門口，所以提議案
      為增資案，發行250萬股，面額10元，總發行額250萬股，
      然後依公司法第267條規定，10%由員工認購，其餘相關授
      權董事長全權處理，提請決議。」後，並未經過董事討論
      之程序，即由主席董○○逕行議案之表決程序，且增資資金
      用途尚有「⑵用以公司必要支出；⑶用以支應公司人事、退
      休、福利等費用；⑷償還銀行借款以減少利息支出」等，
      此部分用途均未提出說明，更未經討論，故應認上開臨時
      動議之決議無效。
　　⒊上訴人辯稱系爭現增案是105年增資案之延續，且所增加之
      資金，除用以購買土地外，尚應支應公司必要費用，自難
      驟認系爭增資案決議無效云云；惟查，系爭增資案就增資
      資金用途之「⑵用以公司必要支出；⑶用以支應公司人事、
      退休、福利等費用；⑷償還銀行借款以減少利息支出」等
      項之用途，既未提出說明，且全案因未達章程所定之3分
      之2以上之董事出席，且未經過出席董事之充分討論即強
      行表決通過而無效，自不因目的合法而變為有效，上訴人
      之抗辯，自無足採。
六、綜上所述，被上訴人主張上訴人系爭決議違反章程第20條規
     定，先位請求確認系爭決議無效，為有理由，應予准許。
    從而，原審為上訴人敗訴之判決，理由雖有不同，結論並無
    二致，仍應予維持。上訴意旨指摘原判決不當，求予廢棄改
    判，為無理由，應駁回上訴。又被上訴人先位之訴既有理由
    ，本院自無再就追加之備位之訴予以審究之必要，附此敘明
    。
七、本件事證已臻明確，兩造其餘之攻擊或防禦方法及所用之證
    據，經本院斟酌後，認為均不足以影響本判決之結果，爰不
    逐一論列，併此敘明。
八、據上論結，本件上訴為無理由，依民事訴訟法第449條第2項
    、第78條，判決如主文。
中　　華　　民　　國　　111 　年　　9 　　月　　7   　日
                  民事第五庭  審判長法  官  藍雅清

                                    法  官  張季芬

                                    法  官  陳春長
上為正本係照原本作成。
上訴人如不服本判決，應於收受送達後20日內向本院提出上訴書
狀，其未表明上訴理由者，應於提出上訴後20日內向本院補提出
理由書狀（均須按他造當事人之人數附繕本），上訴時應提出委
任律師或具有律師資格之人之委任狀；委任有律師資格者，另應
附具律師資格證書及釋明委任人與受任人有民事訴訟法第466條
之1第1項但書或第2項（詳附註）所定關係之釋明文書影本。如
委任律師提起上訴者，應一併繳納上訴審裁判費。
被上訴人不得上訴。　　　　　　　　　　　　　　　　　　
中　　華　　民　　國　　111 　年　　9 　　月　　7 　　日
　　　　　　　　　　　　　　 
　　　　　　　　　　　　　　        書記官  陳宣妤
　　　　　　　　　　　　　　
附表：　　　　　　　　　　　　　　
　　　　　　　　　　　　　　　　　　　　　　　　　　　　
編號 地號 使用地類別 面積 (㎡) 權利範圍 登記名義人 １ 0000 農牧用地 1736 1分之1 董○○ ２ 0000 水利用地 97 1分之1 董○○ ３ 0000 水利用地 144 1分之1 董○○ ４ 0000 農牧用地 3237 1分之1 董○○ ５ 0000 農牧用地 1841 1分之1 董○○ ６ 0000 水利用地 79 2273分之1873 董○○ ７ 0000-0 農牧用地 333 1分之1 董○○ ８ 0000 甲種建築用地 172 1分之1 上訴人 ９ 0000 農牧用地 47 1分之1 董○○